最高法院民事判決　　　　　　　　　　　　　　　八十六年度台上字第三二三二號
　　上　訴　人　榮國企業股份有限公司
　　法定代理人　李於康
　　上　訴　人　丙○○
　　　　　　　　李榮國
　　被 上 訴人　乙○○
　　　　　　　　甲○○
　　　　　　　　吳朝陽
　　　　　　　　吳朝進
　　　　　　　　吳　分
右當事人間請求拆除地上物事件，上訴人對於中華民國八十四年八月八日台灣高等法
院台南分院第二審判決（八十三年度上字第三九九號），提起上訴，本院判決如左：
    主  文
原判決關於駁回上訴人之反訴、上訴及上訴人榮國企業股份有限公司之擴張之訴暨該
訴訟費用部分廢棄，發回台灣高等法院台南分院。
    理  由
本件原審就被上訴人提起之「本訴」部分，維持第一審所為被上訴人勝訴部分之判決
（上訴人榮國企業股份有限公司－下稱榮國公司應將坐落台南市○○區○○段四七七
、五○一、五○二、五○三、五○四、五○六號及上訴人丙○○、李榮國應將共有坐
落同段四七五、四七六號土地內，如第一審判決附圖二－下稱附圖二所示Ａ、Ｂ部分
之地上物拆除後，供被上訴人開設道路通行），駁回上訴人對該部分之上訴。並就上
訴人提起之「反訴」，及上訴人榮國公司於原審為「擴張」之訴，請求被上訴人給付
償金部分，除第一審判決上訴人勝訴，而被上訴人對其中一部分未聲明不服者（被上
訴人應給付上訴人榮國公司新台幣一百六十六萬二千八百十三元，給付上訴人丙○○
、李榮國各十萬零一百五十一元）暨原審另命被上訴人應給付上訴人榮國公司六百七
十九元等部分外，其餘均判決上訴人敗訴，分別駁回其反訴、上訴及榮國公司之擴張
之訴，係以：兩造於另件原審八十二年度重上字第十三號確認通行權事件成立訴訟上
之和解時，上訴人已承認被上訴人對前開系爭四七七等號土地內如第一審判決附圖一
（下稱附圖一）所示部分有通行權存在，因上訴人在附圖二所示Ａ、Ｂ部分仍建有地
上物（廠房），被上訴人請求上訴人將經確認供通行之該土地上之地上物拆除，以供
被上訴人開設道路通行，依民法第七百八十八條規定，並無不合。雖上訴人得依民法
第七百八十七條、第七百八十八條規定，請求有通行權之被上訴人支付償金，但該償
金之支付，係用以補償上訴人之土地供通行所受之損害。而兩造就該金額之多寡既未
為約定，即應由法院判定之。至償金之支付方法，究為一次給付或按年定期支付，我
國民法並未明文規定。經審酌系爭土地屬都市土地之工業區，上訴人於土地供通行後
，僅不能使用或出租予他人供建築廠房，受有相當於基地租金之損害而已。上訴人所
得請求之償金，自以於基地之租金額範圍內，由被上訴人按年先為支付為宜。上訴人
主張被上訴人應以「市價」之價格補償其損害，無異將償金認為係一般土地之買賣價
金，殊與法條所定償金之本旨不符，尚不足採。是依土地法第一百零五條準用同法第
九十七條規定，按上訴人供通行地之申報地價年息百分之十，核算附圖一所示之土地
於八十二、八十三年間可得之償金結果，上訴人榮國公司所得請求被上訴人給付系爭
四七七、五○一、五○二、五○六號土地之償金數額應以四萬六千五百八十四元，給
付系爭五○三、五○四號土地之償金以六百七十九元及上訴人丙○○、李榮國可請求
四七五、四七六號土地之償金數額以五千六百九十三元為限，逾此部分，上訴人之請
求，均屬無據。第一審就「反訴」部分判決被上訴人應給付上訴人榮國公司三百三十
六萬三千六百零二元，給付上訴人丙○○、李榮國各二十萬五千五百四十三元，其中
除被上訴人未聲明不服之一百六十六萬二千八百十三元及十萬零一百五十一元部分外
，上訴人之請求均非有理。又上訴人對第一審判決其敗訴部分所為之上訴及上訴人榮
國公司於原審所為擴張之訴，超過前述金額部分，亦難准許等詞為其判斷之基礎，固
非無見，惟查：
被上訴人係以其於另件原審八十二年度重上字第十三號確認通行權事件，與上訴人成
立訴訟上之和解，而取得系爭土地內如附圖一所示部分之通行權，為請求上訴人應將
附圖二所示Ａ、Ｂ部分之地上物拆除，供其開設道路通行之依據。為原審所合法認定
之事實。果爾，依該八十二年度重上字第十三號和解筆錄記載，被上訴人之一造，除
被上訴人乙○○等五人外，似尚有訴外人吳通連一人（見：第一審卷六頁），則渠等
六人基於該和解契約（和解筆錄）所取得之通行權是否為渠六人所共有﹖源於該通行
權所得請求上訴人拆除地上物，以供開路通行之權利，是否可由被上訴人等五人單獨
行使﹖而將同屬和解契約當事人之吳通連一人排除於外﹖苟被上訴人等五人不得單獨
為行使，或其起訴未得訴外人吳通連之同意，是否為法之所許﹖原審未遑先予查明，
遽就被上訴人所提起之「本訴」部分，為不利於上訴人之判決，自嫌速斷。其次，被
上訴人對上訴人請求應「一次給付」償金部分，於第一審及原審似均不為爭執（見：
第一審卷五五、六六頁、原審卷九－一一頁），所爭執者唯支付之金額究應依土地之
「市價」或「公告現值」計算而已（見：第一審卷六六、原審卷九頁背面），其就第
一審判決命其應「一次給付」上訴人之償金三百三十六萬三千六百零二元及二十萬五
千五百四十三元部分，更衹對「超過」一百六十六萬二千八百十三元及十萬零一百五
十一元部分聲明不服（見：原審卷八頁背面），乃原審無視被上訴人對於上訴人主張
之事實所不爭執部分，是否已生自認之效力﹖（見：民事訴訟法第二百八十條第一項
）及被上訴人就第一審命其「一次給付」所未聲明上訴部分，是否有確定之效力﹖遽
將上訴人請求被上訴人給付之償金部分，重為斟酌，認應以「按年」由被上訴人先為
給付，且上訴人於八十二、八十三年間共得請求之金額，分別以四萬六千五百八十四
元、六百七十九元及五千六百九十三元為限，而為不利於上訴人之判決，於法難謂無
違。果被上訴人「按年」為給付之償金，以不逾上開金額為限，則第一審所命被上訴
人應「一次給付」而未經被上訴人聲明不服之一百六十六萬二千八百十三元及十萬零
一百五十一元部分，是否可解釋為已將被上訴人於「數十年」後所應給付之償金均涵
蓋在內﹖否則上訴人既衹得請求被上訴人「按年」以「租金」計算方法給付四萬六千
五百八十四元、六百七十九元、五千六百九十三元，又同時可獲得被上訴人「一次給
付」該未聲明不服之金額部分，豈非矛盾﹖上訴論旨執以指摘原判決其敗訴部分為不
當，求予廢棄，非無理由。
據上論結，本件上訴為有理由，依民事訴訟法第四百七十七條第一項、第四百七十八
條第一項，判決如主文。
中      華      民      國    八十六    年     十       月     二十三   日
                              最高法院民事第七庭
                                  審判長法官  朱  錦  娟
                                        法官  蘇  茂  秋
                                        法官  蘇  達  志
                                        法官  顏  南  全
                                        法官  葉  賽  鶯
      右正本證明與原本無異
                                              書  記  官
中      華      民      國    八十六    年     十一     月      七      日
